臺灣板橋地方法院民事判決　九十一年度簡上字一一三號
　　上　訴　人　乙○○
　　被上訴人　　甲○○
右當事人間請求給付票款事件，上訴人對於中華民國九十一年一月二十五日臺灣板橋
地方法院板橋簡易庭九十年板簡字第二七七七號第一審判決提起上訴，本院判決如左
：
    主  文
上訴駁回。
第二審訴訟費用由上訴人負擔。
    事  實
甲、上訴人方面：
  壹、聲明：求為判決：
    一、原判決廢棄。
    二、右廢棄部分，駁回被上訴人在第一審簡易之訴及假執行之聲請。
    三、如受不利益判決，上訴人願以現金或同面額之銀行可轉讓定期存單供擔保，
        請准宣告免為假執行。
  貳、陳述：除與原判決記載相同者，茲引用之外，補稱：
    一、票據發票人於交付前固非不得改寫發票年、月、日，若於交付支票以後，由
        發票人更改票載發票年、月、日，非經背書人同意，不得令背書人依更改期
        日負責，最高法院八十二年台上字第一九八九號裁判要旨可資參考。本件發
        票人王家和與被上訴人更改系爭支票之發票日既未經上訴人同意，且上訴人
        亦未在更改處簽名，則依據票據法第十一條第三項規定及前開判決意旨，上
        訴人自不須就更改期日後之票據負責，是原審判決認上訴人應負背書人責任
        ，實有違誤之處。
    二、系爭支票背面之背書確係由上訴人所簽名背書的，惟上訴人不知道系爭支票
        之發票人王家和嗣後有更改系爭支票票載發票日。因為上訴人與王家和素有
        生意往來，被上訴人向上訴人表示欲找王家和，但被上訴人因何事要找王家
        和上訴人則不知道。上訴人有偕同被上訴人至王家和住處，但目的是要去王
        家和家玩，坐了一會兒後，上訴人因有事即先行離去，並不知道系爭支票更
        改票載發票日之事。
    三、王家和出具之切結書日期是九十一年二月二十三日，是在上訴人收到原審判
        決之後才由王家和出具。切結書內容是上訴人之妻所繕寫的，由王家和簽名
        其上。
    四、發票人王家和打電話予上訴人請上訴人向被上訴人轉告欲將系爭支票期延長
        半年，上訴人遂電告被上訴人上情，待被上訴人將系爭支票自銀行取回後，
        上訴人偕同被上訴人一同拿系爭支票去找發票人王家和。
    五、發票人王家和與被上訴人協議已談妥債權債務和解事宜，被上訴人不應向上
        訴人催討償還系爭票款。
  參、證據：除援用第一審所提證據外，補提王家和出具之切結書影本一件、被上訴
      人與王家和間書立之協議書及票據明細影本各一件、本票影本三十三紙為證，
      並聲請訊問證人黃祈麟、王家和。
乙、被上訴人方面：
  壹、聲明：求為判決：如主文第一項所示。
  貳、陳述：除與原判決記載相同者，茲引用之外，補稱：
    一、上訴人在原審時已承認是發票人王家和要求更改系爭支票票載日期為九十年
        十一月二十八日，上訴人因此才來找被上訴人，並由被上訴人與上訴人一同
        到發票人王家和處，三個人當面由王家和更改發票日期，並於更改處蓋章。
        至於上訴人所提出王家和出具的切結書是臨訟偽造的，被上訴人不認識王家
        和切結書上之見證人黃祈麟。
    二、被上訴人原本不認識發票人王家和，上訴人則與王家和間有生意上往來，且
        彼此交情甚佳。在九十年五月二十八日之前半年左右，上訴人電告被上訴人
        表示王家和欲向被上訴人調現，被上訴人將錢匯至王家和帳戶內，上訴人持
        系爭由王家和所簽發之支票，由上訴人背書後，交付被上訴人。
    三、上訴人於九十年五月二十八日票載發票日之前幾天，上訴人打電話告訴被上
        訴人稱王家和要求要將系爭支票票期延期，上訴人當時就表示說要延長半年
        時間，故被上訴人將系爭支票自銀行取出，因被上訴人不知王家和住處何在
        ，上訴人帶同被上訴人一同去發票人王家和住處，由發票人王家和在被上訴
        人及上訴人面前更改系爭支票之發票日為九十年十一月二十八日。
    四、訴外人王家和持票向被上訴人借很多錢，但只有系爭支票有上訴人的背書。
        被上訴人與王家和寫協議書時，系爭支票尚未退票，故系爭票款並未包括在
        被上訴人與王家和間之和解債權債務範圍內。
  參、證據：除援用第一審所提證據外，並提出系爭支票及退票理由單各一紙閱後發
      還。
  理  由
一、本件被上訴人起訴主張執有訴外人王家和簽發、上訴人背書之如附表所示系爭支
    票一紙，詎於附表所示提示日向付款人為付款提示，竟遭退票，追索無效，爰基
    於票據之法律關係，請求上訴人給付系爭支票票款及自票據提示日起至清償日止
    按年息百分之五計算之利息等語。
    上訴人則以：系爭支票發票日原為九十年五月二十八日，經發票人王家和要求而
    延期至九十年十一月二十八日，上訴人背書係在九十年五月二十八日以前，上訴
    人雖有偕同被上訴人一同去找發票人王家和，惟上訴人旋即離去，對於發票人王
    家和將系爭支票票載發票日延至九十年十一月二十八日乙事並不知情等語，資為
    抗辯。
二、本件被上訴人主張於九十年五月二十八日之前半年左右，因上訴人打電話向被上
    訴人表示訴外人王家和欲向被上訴人借款，經被上訴人同意後，將款項直接匯入
    王家和帳戶中，王家和簽發系爭支票交予上訴人，由上訴人背書後，將系爭支票
    交付被上訴人執有。嗣於系爭支票原票載發票日九十年五月二十八日之前，上訴
    人打電話向被上訴人表示稱發票人王家和希望將系爭支票之票載發票日延期，被
    上訴人將系爭支票自銀行取回，上訴人並帶同被上訴人至發票人王家和住處等情
    ，為上訴人所不爭執，核與證人即發票人王家和於本院審理時所證述情節相符（
    見本院九十一年五月三十日準備程序筆錄），上訴人復自認系爭支票背面之背書
    確實為其所背書無誤；另系爭支票係於九十年十一月二十八日提示遭退票，亦為
    上訴人所不爭執，並有被上訴人所提出之系爭支票及退票理由單影本各一件附卷
    可稽。該部分事實自堪信為真實。
三、按支票背書人同意發票人更改票載發票年、月、日者，應依其更改日期負責，又
    背書人同意，亦非以其於更改處簽名或蓋章為必要，此觀票據法第十六條第二項
    規定之法意，不難明瞭，最高法院著有七十年台上字第三○號判例可資參照。本
    件上訴人雖否認曾同意發票人王家和更改系爭支票之票載發票年、月、日等情，
    並提出王家和所出具之切結書影本一份為憑。惟查：
（一）被上訴人主張上訴人業已同意系爭支票原發票日「九十年五月二十八日」更改
      為「九十年十一月二十八日」乙節，業據證人王家和到庭結證證稱：「系爭支
      票我簽發的，簽發時間在九十年五月二十八日之前幾天，交付給上訴人乙○○
      ，我請上訴人乙○○幫我向被上訴人甲○○借錢。錢是被上訴人甲○○拿到本
      件票據之後直接把錢匯款到我戶頭，後面背書是上訴人乙○○的背書。系爭支
      票票載發票日原來是九十年五月二十八日，後來是我授權我太太鄭菁萍更改的
      ，是被上訴人甲○○拿系爭支票到我家來，上訴人乙○○也有來，由我授權我
      太太更改系爭支票發票日為九十年十一月二十八日，並且在更改處蓋我的支票
      發票章，我當時也在場。因為在九十年五月二十八日系爭支票到期之前，因為
      我存款不足，所以透過上訴人乙○○，跟上訴人乙○○說請他向被上訴人甲○
      ○表示可否把系爭支票從銀行抽出來，要延期半年，上訴人乙○○轉告被上訴
      人甲○○，之後上訴人乙○○再轉告我說被上訴人甲○○有同意把票期延半年
      ，所以後來被上訴人甲○○把系爭支票抽出來，上訴人乙○○帶被上訴人甲○
      ○到我家來更改系爭支票日期為九十年十一月二十八日。．．．我記得被上訴
      人甲○○、上訴人乙○○及我太太是在我家書房更改票載日期的，因為票都是
      我太太在處理。」等語甚詳，此有本院九十一年五月三十日準備程序筆錄存卷
      足徵。證人王家和對於其如何委託上訴人代為轉達欲將系爭支票原票載發票日
      延期，經上訴人轉知被上訴人，暨上訴人帶同被上訴人一同持系爭支票至王家
      和住處以更改系爭支票之票載發票日九十年十一月二十八日等節，均證述甚詳
      ，倘上訴人並無同意發票人王家和將系爭支票票載發票日更改延後，其何須代
      發票人王家和轉知被上訴人關於發票人王家和欲將系爭支票票載發票日延期乙
      事？並待被上訴人將系爭支票自銀行取回後，復帶同被上訴人一同持系爭支票
      前往發票日住處？是上訴人辯稱其帶同被上訴人前往發票人王家和住處，僅係
      去玩，並非未更改系爭支票票載發票日而前往云云，無非推卸之詞，尚非足取
      。又證人王家和對於上訴人、被上訴人及王家和之妻一同在王家和住處書房內
      ，由王家和授權其妻更改系爭支票票載發票日後，於更改處蓋用王家和發票人
      印章等節，亦證述歷歷，核與被上訴人所陳相符，堪認上訴人確實已同意發票
      人王家和更改系爭支票票載發票日為九十年十一月二十八日，是上訴人辯稱其
      帶同被上訴人至王家和住處後未久即先行離去，不知更改系爭支票發票日之事
      云云，尚難憑採。
（二）上訴人於本院另提出王家和所出具之切結書一份，其上雖記載關於王家和簽發
      系爭支票，由上訴人背書後，王家和更改票載發票年、月、日時，並未告知上
      訴人，上訴人完全不知情等情（見附於本院審理卷第十四頁之切結書影本），
      惟查，該切結書書立日期為「九十一年二月二十三日」，乃在原審九十一年一
      月二十五日判決之後，上訴人復於本院自承確係在原審判決後始由王家和簽立
      該切結書（見本院九十一年五月三十日準備程序筆錄）。其次，該切結書上見
      證人欄處簽名之見證人黃祈麟於本院到庭結證證稱：「切結書上之見證人是我
      簽名的，簽名日期是九十一年二月二十三日。我和上訴人乙○○是朋友，我之
      前不認識王家和，我在見證人處簽名只是要證明王家和有寫這份切結書。王家
      和簽這份切結書是在上訴人位於台北市○○○路的辦公室，我剛好去找上訴人
      ，後來王家和跟他一位朋友到上訴人的辦公室來。切結書的內容不是王家和寫
      的，王家和只有簽名及寫身分證字號及住址欄，其餘切結書的內容都不是王家
      和寫的，王家和簽名之前，切結書的內容都已經寫好了，但切結書的內容是誰
      寫的我並不知道，我只是有當場看到王家和簽名及寫身分證字號及地址，至於
      上訴人跟王家和之間的事情我不知道，我並不是特意去當見證人。王家和當天
      到上訴人辦公室待了半個小時左右離開，上訴人與王家和間之詳細談話內容我
      不清楚，只知道跟本件支票有關，何人是債權人，何人是債務人我不清楚。」
      等語，此有本院九十一年四月二十五日準備程序筆錄可憑。再者，證人王家和
      亦證稱：「該切結書上之立切結書人欄是我簽名的，身分證號碼及住址是我寫
      的，其他並不是我寫的。簽切結書是因為．．．錢是我借的。」（見本院九十
      一年五月三十日準備程序筆錄），核與證人黃祈麟證述情節相符，又參以上訴
      人自承前開切結書之內容係其妻所書立完畢之後，再由王家和簽名，暨如前所
      述證人王家和於本院證述上訴人有同意更改系爭支票發票日等情，堪認上訴人
      於本院所提出之切結書乃臨訟杜撰之內容不實書證，自無可信。
（三）上訴人另提出被上訴人與王家和間之協議書、票據明細影本各一件及王家和簽
      立之本票影本三十三紙，以證明王家和與被上訴人間就系爭支票票款已成立和
      解，被上訴人對於上訴人所提出之前開證據之真正則不爭執，惟陳稱：本件系
      爭支票債務並未包括在被上訴人與王家和間已和解之債權債務範圍內等語。經
      查，依上訴人所提出之前開票據明細影本（見本院審理卷第四十九頁）所示，
      於該票據明細表最右側一欄列出王家和尚積欠被上訴人一百四十一萬一千六百
      元，扣除本件系爭支票票款四十三萬元外，尚餘九十八萬一千六百元。而王家
      和亦就該九十八萬一千六百元之債務簽發三十三張本票交付被上訴人收執，且
      上訴人所提出之票據明細表最右側一列之記載核與其所提出之王家和簽立之本
      票影本三十三張相符，堪認系爭支票票款並未在被上訴人與王家和間之和解範
      圍內。另證人王家和亦證稱系爭支票票款並未算在伊所簽發三十三張本票之金
      額範圍內（見本院九十一年五月三十日準備程序筆錄），亦核與被上訴人所陳
      相符，故被上訴人所言，應堪採信，上訴人抗辯稱被上訴人與王家和間已就系
      爭支票票款債務達成和解云云，洵無可採。
（四）綜上所述，上訴人既已同意發票人王家和更改系爭支票票載發票日，揆諸前開
      說明，被上訴人主張上訴人應就更改後之票據文義負票據背書人之責，自屬有
      據。
四、從而，被上訴人本於票據之法律關係，請求上訴人給付四十三萬元及自九十年十
    一月二十八日起至清償日止，按年息百分之五計算之利息，為有理由，應予准許
    。又，命清償票據上債務之判決，應依職權宣告假執行，民事訴訟法第三百八十
    九條第一項第四款定有明文，是原審判命上訴人如數給付，並依職權宣告假執行
    ，於法並無違誤。上訴意旨指摘原判決不當，求予廢棄改判，為無理由，應予駁
    回其上訴。本院駁回上訴人之上訴部分，上訴人雖陳明願供擔保請准宣告免為假
    執行，惟因判命上訴人給付之金額，經核未逾一百五十萬元，依法已不得上訴，
    故上訴人聲請就不利判決部分請准宣告免為假執行，自無必要，併予敘明。
五、據上論結，本件上訴為無理由，依民事訴訟法第四百三十六條之一第三項、第四
    百四十九條第一項、第七十八條，判決如主文。
中　　　華　　　民　　　國　　九十一　　年　　　七　　　月　　　五　　　日
                                    臺灣板橋地方法院民事第四庭
~B審判長法　官　陳財旺
~B　　　法　官　趙義德
~B　　　法　官　陳翠琪
右正本證明與原本無異
對於本判決不得上訴
中　　　華　　　民　　　國　　九十一　　年　　　七　　　月　　　八　　　日
~B　    法院書記官　陳蒼仁
附表：
┌────┬───────┬─────┬──────┬──────┐
│發票日  │金額（新台幣）│票   號   │付  款  人  │ 提  示  日 │
├────┼───────┼─────┼──────┼──────┤
│90.11.28│   430,000元  │ AA0000000│ 中央信託局 │  90.11.28  │
│        │              │          │  基隆分局  │            │
└────┴───────┴─────┴──────┴──────┘
